【裁判字號】    98,消債抗,58
【裁判日期】    981216
【裁判案由】    更生抗告
【裁判全文】
臺灣基隆地方法院民事裁定            98年度消債抗字第58號
抗  告  人  甲○○
即  債務人
上列抗告人因更生事件對於中華民國98年6月23日本院98年度消
債更字第63號裁定提起抗告，本院裁定如下：
    主  文
抗告駁回。
抗告程序費用由抗告人負擔。
    理  由
一、本件抗告意旨略以：抗告人依消費者債務清理條例第151條
    之規定，提出債權清冊及債務清償方案，於97年10月27日以
    存證信函方式向最大債權銀行即台新國際業銀行股份有限公
    司（下稱台新銀行）請求共同協商債務清償方案，惟台新銀
    行接獲通知後，並無通知抗告人補正相關文件，直接發送前
    置協商退件通知簡訊與抗告人，台新銀行不得因抗告人無使
    用中華民國銀行公會（下稱銀行公會）提供之制式申請文件
    就拒絕抗告人要求以書面向銀行協商的意思表示，台新銀行
    無正當理由直接退件拒絕協商，不可歸責抗告人，故本件抗
    告人向本院提出更生聲請，顯無違背消費者債務清理條例第
    151條之規定，詎原審法院竟駁回抗告人之聲請，爰依法提
    出抗告。
二、按債務人對於金融機構因消費借貸、自用住宅借款、信用卡
    或現金卡契約而負債務，在聲請更生或清算前，應提出債權
    人清冊，以書面向最大債權金融機構請求協商債務清償方案
    並表明共同協商意旨，消費者債務清理條例第151 條第1 項
    定有明文。揆其立法意旨無非認債務人對於金融機構因前開
    原因所負欠債務，其法律關係較為單純明確，金融機構並已
    訂有債務協商機制，如能協商成立，債務人不需依本條例聲
    請更生或清算，可疏減法院負擔，有效分配司法資源，並使
    債務人得自主解決其債務，爰就此部分採行協商前置主義。
    再銀行公會為使前置協商程序順利並快速進行，擬定相關所
    需文件說明：包括(一)前置協商申請書；(二)身分證正反面影本
    ；(三)申請人財產及收支狀況說明書；(四)債權人清冊；(五)近2
    年綜合所得資料清單及最近1個月核發財產資料；(六)近3個月
    薪資證明（如無證明請出具收入切結書）；(七)勞工保險投保
    資料表及明細（如無資料可免提供）。並於網路上公告、備
    妥相關申請表格供債務人下載。經核，前開文書既屬達成協
    商所必要審核文件（包含為確認「確為債務人本人申請協商
    」及「可能履行之協商內容」等），且已較債務人向法院聲
    請更生或清算時所應提出及檢附文件簡便，並於協商不成立
    後可挪作聲請更生或清算應提出文件之一部；加以承前述，
    前置協商之立法意旨在疏減法院負擔，而責由最大債權銀行
    介入以求當事人間得自主解決債務，各當事人自兼負有最大
    的誠實協力義務，以形成協商成立，而債務人對其財產、所
    得、收支狀況，本屬知之最詳，且對之依法有誠實說明之義
    務，同條例第134條、第146條亦定有明文，於適當範圍令債
    務人配合提出相關文件及說明，以便最大債權銀行依法律授
    權調取相關資料後，得以相互核實，應符衡平原則。即銀行
    公會所訂前述應檢附文件，雖較法律所規定之內容繁瑣，但
    有其必要，並易促成協商方案形成。準此，倘債務人提出聲
    請時未檢具上開文件經最大債權銀行通知補正，仍無正當理
    由未予提出，自屬有違誠實信用原則，尚不得執此可歸責於
    己之事由，以脫法方式逕援引消費者債務清理條例第151條
    規定，主張最大債權銀行無正當理由拒絕協商，逕向法院聲
    請更生或清算。又聲請更生或清算不合程式或不備其他要件
    者，法院應以裁定駁回之，但其情形可以補正者，法院應定
    期間先命補正，復為同條例第8條所明定。
三、經查，抗告人主張其於97年10月27日提出債權清冊及債務清
    償方案，以存證信函方式向最大債權銀行台新銀行請求共同
    協商債務清償方案之事實，業據其提出存證信函副本附於原
    審即本院98年消債更字第63號卷宗，經查閱無誤，當信為真
    實。揆諸上開法律規定，抗告人應於向台新銀行提出協商聲
    請時，檢具前置協商申請書、身分證正反面影本、申請人財
    產及收支狀況說明書、債權人清冊、近2年綜合所得資料清
    單及最近1個月核發財產資料、近3個月薪資證明、勞工保險
    投保資料表及明細等文件，惟依抗告人所提出之存證信函附
    件觀之，抗告人僅檢具債權清冊及債務清償方案，其他文件
    則付之闕如；經原審於98年5月11日裁定命抗告人補正於消
    費者債務清理條例實施後，已提出申請書及備齊應檢附文件
    向最大債權銀行申請協商之證明，抗告人於98年5月20日補
    正狀附件十三中，記載「1.…依消費者債務清理條例第151
    條規定，提出本人債權清冊及債務清償方案一份…。2.郵局
    存證信函及附件已附呈於鈞院98年度消債更字第63號聲請更
    生狀後之附件。」等語，堪認抗告人向台新銀行提出協商聲
    請時並未檢具除債權清冊及債務清償方案外之其他文件；又
    經本院於98年8月19日函查台新銀行抗告人申請協商不成立
    之原因，台新銀行於98年8月31日函覆以曾於97年10月28 日
    寄補件通知與抗告人，並撥打抗告人行動電話惟無人接聽，
    經過10日抗告人仍未補正等語，有台新銀行98年8月31日台
    新總債協商部字第09800010528號函在卷可稽，故抗告人主
    張台新銀行接獲通知後，並無通知抗告人補正相關文件，直
    接發送前置協商退件通知簡訊與抗告人，台新銀行無正當理
    由直接退件拒絕協商，不可歸責抗告人云云，自無可採。從
    而，台新銀行拒絕抗告人之協商申請，既因抗告人未檢具其
    他相關文件並經通知補正逾期未補，業如上述，故抗告人復
    主張台新銀行不得因抗告人無使用銀行工會提供之制式申請
    文件就拒絕抗告人以書面向銀行協商的意思表示云云，自屬
    誤解，併與敘明。
四、從而，本件抗告人聲請更生，未遵循消費者債務清理條例第
    151條第1項之規定，與全體金融機構債權人先行債務協商之
    機制，自不得逕行向法院聲請更生，且上開欠缺依法又屬
    無從補正，原審裁定依法駁回其更生聲請，自無違誤，抗告
    人指摘原裁定為不當，求予廢棄，為無理由，應予駁回。
五、據上論結，本件抗告為無理由，依消費者債務清理條例第15
    條、民事訴訟法第495條之1第1項、第449條第1項、第95條
    、第78條，裁定如主文。
中    華    民    國    98    年    12    月    16    日
                      審判長法  官  蔡聰明
                            法  官  徐世禎
                            法  官  王翠芬
以上正本係照原本作成。
本裁定不得抗告。
中    華    民    國    98    年    12    月    16    日
                            書記官  詹小瑤


司法院資訊處製作；財團法人民間司法改革基金會備份。
